【裁判字號】    97,上,418
【裁判日期】    971028
【裁判案由】    第三人異議之訴
【裁判全文】
臺灣高等法院民事判決                   97年度上字第418號
上  訴  人  乙○
訴訟代理人  陳德聰律師
被上訴人    甲○○
訴訟代理人  李義忠律師
上列當事人間第三人異議之訴事件，上訴人對於中華民國97年3
月17日臺灣板橋地方法院96年度訴字第445號第一審判決提起上
訴，經本院於97年10月14日言詞辯論終結，判決如下：
    主  文
上訴駁回。
第二審訴訟費用由上訴人負擔。
    事實及理由
一、上訴人起訴主張： 坐落臺北縣五股鄉○○路○段52巷15-13
    、15-16、15-18、15-19號未辦保存登記建物四棟（ 下簡稱
    系爭房屋）為上訴人於82年間斥資興建而有所有權，詎被上
    訴人未經查證即將系爭房屋指為訴外人陳重安所有，聲請原
    法院以93年度民執宿字第34150號查封拍賣（ 下稱系爭執行
    案件），並於民國（下同） 96年3月28日下午以總價共計新
    台幣（下同）2,586,900元拍定， 致上訴人受有如數之損害
    ，被上訴人應予賠償等情。爰依侵權行為及不當得利法律關
    係，求為命：被上訴人應給付上訴人2,586,900元， 及自96
    年3月29日起至清償日止，按週年利率5%計算之利息。（ 原
    審為上訴人敗訴之判決，上訴人聲明不服）並上訴聲明：(一)
    原判決廢棄。(二)被上訴人應給付上訴人2,586,900元， 及自
    96年3月29日起至清償日止，按週年利率5%計算之利息。 (三)
    願供擔保，請准宣告假執行。
二、被上訴人則以：被上訴人認系爭房屋係訴外人陳重安所有，
    係因上訴人於系爭執行案件95年6 月14日所提陳報狀中記載
    「系爭房屋是債務人陳重安所有，由陳重安出租他人，因租
    金稅捐，借名陳報人乙○訂定租約，實際收取租金是債務人
    陳重安本人」，與上訴人於原法院89年度訴字第1331號、90
    年度訴字第237號事件中，主張地主陳同意5名兒子在更
    寮小段2地號土地分別建屋相符。 又訴外人陳重泰於系爭執
    行案件95年6月12日所提呈報狀中記載 「系爭房屋係由陳重
    安於75年間向其父 陳借用更寮小段2地號土地所搭建」
    ，且陳重泰始終居住當地，其父及其兄陳重江所遺債務均由
    陳重泰處理，則陳重泰上開呈報內容自屬真實。另訴外人陳
    玉盆於88年8月10日向原法院 86年度民執字第3366號強制執
    行事件亦陳明 「同巷52巷15-16號違章建築，為我五弟即債
    務人陳重安住所房舍，為陳重安所建造，陳重安所有。左、
    右兩側房屋為52巷15-13、15-14、15-15、15-16、15-1 7、
    15-18、15-19號違章廠房，均為債務人陳重安同時建造之同
    棟鐵厝廠房，為債務人陳重安所有，應予以拍賣，償還本件
    先父之債務」。況上訴人直至系爭房屋經第二次減價拍賣公
    告後，始於96年3月2日具狀聲明異議，倘若上訴人就系爭房
    屋有足以排除強制執行之權利，為何坐視令其拍賣？又系爭
    房屋於93年11月23日實施查封後， 上訴人始於94年8月11日
    第一次申報房屋稅籍，且稅籍是為課稅方便而設，不足證明
    房屋所有權之歸屬。系爭房屋係於75年間由陳重安所建，期
    間不曾拆除、重建。綜上，系爭房屋既為陳重安所有，被上
    訴人依強制執行程序行使權利之行為，自無任何侵害上訴人
    所有權之故意或過失等語，資為抗辯。並答辯聲明：上訴駁
    回。
三、上訴人主張系爭房屋為其所有，被上訴人未經查證即將系爭
    房屋指為訴外人陳重安所有，聲請原法院以系爭執行案件查
    封拍賣，並於96年3月28日以總價共計2,586,900元拍定，致
    上訴人受有如數之損害之事實，固據提出78年10月28日及79
    年6月21日前後拍攝之空照圖示、82年8月21日拍攝之空照圖
    示、台北縣稅捐稽徵處新莊分處房屋課稅現值核計表門牌15
    -13、15 -16、15-18、15-19號四戶之影本、 台灣板橋地方
    法院檢察署89 年度偵字第16980號詐欺案件之不起訴處分書
    及台灣高等法院檢察署91年度上聲議字第2212號駁回再議處
    分書影本、原法院民事執行處96年1 月16日板院輔93年度執
    宿字第34150號通知影本等件為證， 惟為被上訴人所否認，
    並以上述情詞置辯。是以本件兩造爭執之要點在於：被上訴
    人以系爭房屋為債務人陳重安所有而聲請原法院系爭執行案
    件查封拍賣，是否構成侵權行為？是否構成不當得利？上訴
    人依侵權行為及不當得利法律關係請求被上訴人負損害賠償
    責任，有無理由？茲析述如下。
四、被上訴人以系爭房屋為債務人陳重安所有而聲請原法院系爭
    執行案件查封拍賣，是否構成侵權行為？是否構成不當得利
    ？
  (一)按當事人主張有利於己之事實者，就其事實有舉證之責任，
    民事訴訟法第277條定有明文。 又因故意或過失不法侵害他
    人權利者，負損害賠償責任，民法第184條第1項前段亦定有
    明文。是侵權行為係以有故意或過失不法侵害他人之權利為
    成立要件，又所謂故意係指行為人對於構成侵權行為之事實
    ，明知並有意使其發生或預見其發生，而其發生並不違背其
    本意，始足當之；而過失之有無，則應以是否怠於善良管理
    人之注意義務為斷，茍非怠於此種注意，即不得謂有過失。
    本件上訴人主張被上訴人以系爭房屋為債務人陳重安所有而
    聲請原法院系爭執行案件查封拍賣，構成侵權行為，應負賠
    償損害責任云云，自應就被上訴人指封系爭房屋為債務人陳
    重安所有之行為，有故意或過失之有利於己之事實負舉證之
    責。
  (二)經查，上訴人主張系爭房屋為上訴人於82年間斥資興建而有
    所有權之事實，固提出台北縣稅捐稽徵處新莊分處房屋課稅
    現值核計表等件為證（見原審卷第6至12頁）。 惟觀之房屋
    課稅現值核計表上所載，系爭房屋之納稅義務人雖為上訴人
    ，但其中15-13、15-18號房屋之起課年月為91年8月； 15-1
    6、15-19號房屋之起課年月為87年7月（見原審卷第9至12頁
    ），核與上訴人起訴狀所主張之興建日期為82年間，已有不
    符。再觀之上訴人申請設立系爭房屋稅籍時出具之切結書所
    載，系爭15-13、15-18號房屋之切結書是於91年12月25日出
    具（未載房屋建造日期）；而系爭15-16、15-19號房屋之切
    結書則記載：「…房屋確於87年7月5日由本人自行出資建造
    完成，…」（未載申請日期），此有台北縣稅捐稽徵處新莊
    分處函送之切結書之可稽（見本院卷第71頁，外放證物），
    亦與上訴人起訴狀所主張之興建日期不同，實無從依上訴人
    為系爭房屋納稅義務人之記載，即認系爭房屋為上訴人於82
    年間斥資興建而有所有權。況且房屋課稅現值核計表上所為
    房屋納稅義務人之記載，僅為稅捐機關為課稅方便所為之行
    政管理措施，不能作為確定不動產所有權歸屬之依據，且如
    依上訴人所稱於82年間斥資興建，為何遲至87年及91年才申
    報設籍？故上訴人執房屋課稅現值核計表主張其為系爭房屋
    之所有權人，並無可採。
  (三)次查，上訴人又主張依台灣板橋地檢署97年度偵續(一)字第12
    號毀損案件之不起訴處分書所認定，陳重安原在75年以前所
    蓋之舊建物，已於79年前後間拆除，嗣於80、81年間由上訴
    人與倪玉惠共同斥資180萬元改建， 由上訴人提供倪玉惠60
    萬元資金，餘款120萬元由倪玉惠自行負責， 並約定房屋之
    所有權係乙○所有，而倪玉惠部分則以五年折抵房屋使用之
    租金，嗣由倪玉惠出面將系爭房屋出租，將並由其代上訴人
    收取租金號云云，並提出空照圖、不起訴處分書、房屋租賃
    契約書三份為證（見本院卷第43至46、55至64頁）。惟查上
    訴人於起訴狀中主張系爭房屋係其於「82年」間興建（見原
    審卷第3頁反面），而依該不起訴處分書所載：「 行政院農
    業委員會林務局農林航空測量所（下稱農林航測所）於75年
    、77年、79年、80年、82年、83年所拍攝之航空照片，經證
    人即農林航測所資源調查課課長陳逸彥之判讀後發現：15之
    13號、15之18號房屋於79年間曾經拆除，嗣於80年間重建，
    另15之16號、15之19號房屋屋頂角度有變化，但無法判讀15
    之16號、15之19號房屋有無拆除、重建或增建、改建等情，
    有本署詢問筆錄2份、航空照片16幀在卷可佐。」（ 見本院
    卷第45頁），並無上訴人所指「82年」間拆除、重建或增建
    、改建系爭房屋之記載，至於上訴人所提出之三份房屋租賃
    契約書中，僅系爭15-16號房屋之出租人為上訴人（ 承租人
    為更洲螺絲公司），另二份房屋租賃契約書（15-13號、15-
    19號房屋）之出租人則為更洲螺絲工業有限公司（更名前為
    晉洲工業有限公司），而出租人不以所有權人為限，自無從
    單憑依房屋租賃契約書之出租人名義即認定系爭房屋為上訴
    人所有。 況上訴人於95年6月14日向原執行法院系爭執行案
    件陳報：「系爭房屋是債務人陳重安所有，由陳重安出租他
    人，因租金稅捐，借名陳報人乙○訂定租約，實際收取租金
    是債務人陳重安本人。」等語，此有該民事陳報狀附於系爭
    執行案件卷可參（見系爭執行卷(二)第106至108頁、原審卷第
    71至73頁），益加可證上訴人主張系爭房屋為其在82年間興
    建等語，並無可採。
  (四)再查，訴外人即陳重安之姐陳玉盆於88年8 月10日向原法院
    86年度民執字第3366號強制執行事件提出民事答辯狀稱：「
    同巷52巷15-16號違章建築， 為我五弟即債務人陳重安住所
    房舍，為陳重安所建造，陳重安所有。左、右兩側房屋為52
    巷15-13、15-14、15-15、15-16、15-17、15-18、15-19 號
    違章廠房，均為債務人陳重安同時建造之同棟鐵厝廠房，為
    債務人陳重安所有，應予以拍賣，償還本件先父之債務。」
    等語，此有該民事答辯狀可參（見本院卷第86、87頁）；嗣
    訴外人即陳重安之兄陳重泰於95年6 月12日向原執行法院系
    爭執行案件陳報：「五股鄉○○路○段52巷15-13號、 15-16
    號、15-18號、15-19號4棟房屋， 係由陳重安於75年間向其
    父陳借用更寮小段2地號土地所搭建。」等語； 上訴人
    復於95年6月14日向原執行法院系爭執行案件陳報：「 臺北
    縣五股鄉○○路○段52巷15-13號、15-16號、15-18號、15-1
    9號是債務人陳重安所有，由陳重安出租他人， 因租金稅捐
    ，借名陳報人乙○訂定租約，實際收取租金是債務人陳重安
    本人。」等語，此有該民事陳報狀附於系爭執行案件卷可參
    （見系爭執行卷(二)第103至108頁、原審卷第69至73頁）。而
    證人陳重泰亦於原審證稱：上述95年6月12日及95年6月14日
    之民事陳報狀都是我寫的，是上訴人委託我處理法院相關事
    宜，所以放了一顆印章在我那裡，我所寫的內容都是真的等
    語（見原審卷(一)第418頁），上訴人並自承： 總括授權陳重
    泰處理家族與被上訴人間所有案件，陳報狀上乙○的印章是
    上訴人授權陳重泰使用等語（見本院卷第49頁反面）。則依
    上述之陳報狀內容，在客觀上已可認系爭房屋為債務人陳重
    安所有。雖證人即陳重安之妻倪玉惠證稱：約在82年間我跟
    我婆婆說要重新蓋，…四間房子總價約一百八十幾萬元，但
    我婆婆標會後約六十幾萬元，其餘的是由我先墊付…。」等
    語（見原審卷(一)第419頁），但又稱：「 晉洲工業有限公司
    墊付的工程款尚未收足，我就改陳重安成的名義出租。」等
    語（見原審卷(一)第420頁）， 其前後所述系爭房屋之出資興
    建者、完工後之使用者等互有矛盾，無從作為系爭房屋為上
    訴人出資興建之依據，再參酌證人陳重安證稱：52巷內我分
    管的土地上的建物，都是由我太太在處理的等語（見原審卷
    (一)第511頁）， 系爭房屋既坐落於債務人陳重安所分管的土
    地上，如非陳重安所有，其何能委由其妻倪玉惠處理，並以
    陳重安名義出租？此亦可證系爭房屋並非上訴人出資興建。
    是以上訴人事後空言主張陳重泰所為之陳報狀應屬無權代理
    ，對於上訴人本人不生效力云云，否認其所具陳報狀之內容
    ，主張系爭房屋為其所有云云，並無可採。
  (五)按「不動產物權依法律行為而取得者，非經登記不生效力。
    如非依法律行為而取得者，雖不以登記為取得所有權之要件
    ，但其取得所有權之原因必須有相當之證明，否則即無從認
    為有所有權之存在，而得據以排除強制執行。」最高法院著
    有47年台上字第705號判例可稽。 上訴人既未證明其取得系
    爭房屋所有權之原因，即無從認為有所有權之存在，而被上
    訴人依據上述債務人陳重安之母即上訴人、兄陳重泰、姐陳
    玉盆所為陳報狀、民事呈報狀、民事答辯狀，均陳報「系爭
    房屋是債務人陳重安所有」等語，而指封系爭房屋為債務人
    陳重安所有，並進行拍賣程序，顯有正當理由，並未欠缺善
    良管理人之注意義務，自難謂被上訴人有何故意或過失，上
    訴人主張被上訴人應負侵權行為損害賠償之責任云云，並無
    可採。
五、被上訴人以系爭房屋為債務人陳重安所有而聲請原法院系爭
    執行案件查封拍賣，是否構成不當得利？
  (一)按「無法律上之原因而受利益，致他人受損害者，應返還其
    利益。雖有法律上之原因，而其後已不存在者，亦同。」民
    法第179條定有明文， 故依不當得利之法則請求返還不當得
    利，以無法律上之原因而受利益，致他人受有損害為其要件
    。上訴人主張被上訴人未經查證即將上訴人斥資興建之系爭
    房屋指為訴外人陳重安所有，聲請原法院系爭執行案件以總
    價共計2,586,900元拍定，致上訴人受有如數之損害， 應如
    數將此不當得利返還上訴人等語，自應就被上訴人指封系爭
    房屋為債務人陳重安所有之行為，為無法律上之原因而受利
    益，致上訴人受有損害之有利於己之事實負舉證之責。
  (二)查，被上訴人因債務人陳重安之母即上訴人、兄陳重泰、姐
    陳玉盆所為陳報狀、民事呈報狀、民事答辯狀，均陳報「系
    爭房屋是債務人陳重安所有」等語，而指封系爭房屋為債務
    人陳重安所有，由執行法院進行拍賣程序，並無故意或過失
    ，已如上述，而各該陳報狀、民事呈報狀、民事答辯狀之內
    容均經原法院民事執行處詳載於系爭房屋之拍賣公告附註欄
    內，有拍賣公告附於系爭執行卷內可稽，則系爭房屋依法院
    強制執行程序以總價共計2,586,900元拍定， 被上訴人因執
    行法院分配拍賣價金而受償，自非屬無法律上之原因而受利
    益，自不構成不當得利。上訴人主張被上訴人因此而受有不
    當得利利益致上訴人受損害2,586,900元，亦無可採。
六、上訴人依侵權行為及不當得利法律關係請求被上訴人負損害
    賠償責任，有無理由？
    上訴人主張被上訴人將上訴人所有之系爭房屋指為訴外人陳
    重安所有，以系爭系爭執行案件予以強制執行而拍定，構成
    侵權行為及不當得利，並無可採，已如上述，則上訴人依侵
    權行為及不當得利之法律關係，請求被上訴人應負損害賠償
    責任，給付上訴人2,586,900元，及自96年3月29日起至清償
    日止，按週年利率5%計算之利息，為無理由，應予駁回。又
    上訴人之訴，既經駁回，其假執行之聲請，亦失所附麗，應
    併予駁回。原審為上訴人敗訴之判決，及駁回其假執行之聲
    請，並無不合。上訴意旨指摘原判決不當，求予廢棄改判，
    為無理由，應予駁回。
七、本件事證已臻明確，兩造其餘攻擊防禦方法及舉證，核與本
    件結果無影響，爰不一一論述，併此敘明。
八、據上論結，本件上訴為無理由，判決如主文。
中    華    民    國    97    年    10    月    28    日
                    民事第十庭
                        審判長法  官  黃豐澤
                              法  官  吳謀焰
                              法  官  蕭艿菁
正本係照原本作成。
如不服本判決，應於收受送達後20日內向本院提出上訴書狀，其
未表明上訴理由者，應於提出上訴後20日內向本院補提理由書狀
（均須按他造當事人之人數附繕本）上訴時應提出委任律師或具
有律師資格之人之委任狀；委任有律師資格者，另應附具律師資
格證書及釋明委任人與受任人有民事訴訟法第466條之1第1項但
書或第2項（詳附註）所定關係之釋明文書影本。
中    華    民    國    97    年    10    月    28    日
                              書記官  王秀雲
附註：
民事訴訟法第466條之1（第1項、第2項）：
對於第二審判決上訴，上訴人應委任律師為訴訟代理人。但上訴
人或其他法定代理人具有律師資格者，不在此限。
上訴人之配偶、三親等內之血親、二親等內之姻親，或上訴人為
法人、中央或地方機關時，其所屬專任人員具有律師資格並經法
院認為適當者，亦得為第三審訴訟代理人。


司法院資訊處製作；財團法人民間司法改革基金會備份。
